【裁判字號】    92,上更(一),70
【裁判日期】    920730
【裁判案由】    貪污治罪條例
【裁判全文】
臺灣高等法院臺中分院刑事判決              民國九十二年度上更(一)字第七十號
    上  訴  人  臺灣苗栗地方法院檢察署檢察官
    被      告  乙○○
    選任辯護人  邱炎浚
右上訴人因被告貪污治罪條例案件，不服臺灣苗栗地方法院中華民國九十一年八月二
日第一審判決（民國八十八年度訴字第二九三號，起訴案號：臺灣苗栗地方法院檢察
署民國八十八年度偵字第六九九號），提起上訴，本院判決後經最高法院發回更審，
本院判決如左：
    主      文
上訴駁回。
    理      由
一、公訴意旨略以：乙○○係苗栗縣政府農業局農務課技士，為關於鯉魚潭水庫土地
    徵收及作業有關農作物查估計算之承辦人，於民國（下同）七十四年五月十六日
    起至同年十一月卅日止，其間辦理業主謝優吉在苗栗縣大湖鄉○○段一一五九之
    一、一三二四之四八、一三二四之七八、一一五八、一一五九及一三二四之九三
    地號共六筆土地地上果樹農作物補償之查估時，對於其主管之該項查估業務，為
    直接圖利謝優吉，明知上開六筆土地僅共計一‧四六五六公頃，且謝優吉僅有持
    分二分之一，竟在農林作物補償清冊上虛偽記載為一‧八六○六公頃，以利大量
    記載地上物之種類及數量，使謝優吉可獲得高額之補償金額。乙○○更明知其中
    一三二四之九三地號為謝優吉住宅基地，面積為六○九平方公尺，扣除主要建築
    改良物三九二‧六○平方公尺和附屬設施用地，已無空間可種水果。若上開六筆
    土地扣除一三二四之九三地號土地（即一‧四六五六公頃扣除○‧○六○九公頃
    ）後其地為一‧四○四七公頃，竟查估有各式果樹一、五○五株及檳榔二六八株
    等作物（詳見苗栗縣政府對監察院申覆報告書附件十一農林作物補償清冊），謝
    優吉因而於七十五年八月八日領得供求農林作物補償費及其特別救濟金合計高達
    一一、二一九、九六三元。因認乙○○涉犯刑法第二百十三條、貪污治罪條例第
    六條第一項第四款罪嫌，其所犯上開二罪間互有方法結果牽連關係應從一重之貪
    污治罪條例處斷云云。
二、公訴人認被告乙○○涉有右開罪嫌無非以：同案被告鍾景森已死亡，無法傳訊；
    證人李紹霖則到庭具結證稱：我偶而到場看一下進度，只有經過，沒有查估，因
    查估非我工作，我們只負責徵收地之指界，鄉鎮單位則沒有人參與等語。是被告
    會同查估之辯解，無非想找人為其背書以脫免刑責而已。再者；
    建築改良物查估部分：
    苗栗縣大湖鄉○○段一三二四之九三地號之土地，依卷附房屋標示調查紀錄（詳
    見苗栗縣政府對監察院申覆報告書附件九）所載，本件系爭建築改良物包含ＡＢ
    ＣＤＥＦＧＨＪＫＬＯ等十二項主要建築改良物，經合計其面積，即有三九二‧
    六○平方公尺。加上附屬建物，如固定木床、水池、駁坎、門前柏油地坪等物，
    應已無多餘空間可供種植果樹。被告將之虛列為果樹種植地，且未載明其上究竟
    種有何種果樹？數量多少？顯然即藉以虛列高估。
    農作物查估部分：
    依卷附被告製作之農林作物補償清冊（見苗栗縣政府申覆報告書附件十一）所載
    ，謝優吉農作物之果樹查估係在南湖段一一五九之一、一三二四之四八、一三二
    四之七八、一一五八、一一五九及一三二四之九三地號等六筆土地，共計一‧四
    六五六公頃，被告卻虛偽記載為一‧八六○六公頃，已有不當。退步言，即便依
    卷附農作物調查估價表（見苗栗縣政府申覆報告書附件十）所載，本件查估果樹
    等農作物發給補償費之土地，除上開六筆土地外，尚有一一五九之二地號土地。
    再依土地謄本所載，該土地面積為○‧○四五六公頃（農作物調查估價表誤載為
    與一一五九地號土地相同之○‧三九九一公頃），而該筆土地與一一五九、一一
    五九之一地號之土地相連接，並與其他六筆土地同時為台灣省政府水利局徵收，
    有各該土地謄本及地籍圖謄本在卷可稽，該土地既經列為徵收用地，被告於查估
    農作物時可能有查估在內，故若包含一一五九之二地號土地，共七筆土地合計（
    0.0286+0.6160+0.1602+0.2008+0.3991+0.0609+0.0456）亦僅有一‧五一一二公
    頃（尚且未扣除上述建築改良物之面積，若扣除，合計面積僅剩一‧四五○三公
    頃）。而依農作物調查估價表第三頁所載，全部種植面積為一‧六三五三公頃（
    只限果樹部分。至於林木、竹木，則係另由林務局查估，在南湖段一二九七之二
    二、一二九七之四五地號，詳見臺灣新竹地方法院檢察署八十一年度偵字第五○
    九四號卷影本），種植面積竟高於全部土地面積之總合，是本件果樹之種植面積
    與果樹之數量即均有假造之嫌。苗栗縣政府申覆報告書上以不實之一‧八六○六
    公頃為基準而推論查估未違法，其認定即有錯誤。
    被告自承查估時，同案被告鍾景森已提出地號、面積及土地所有權人或使用人姓
    名，並經證人李紹霖指界，故被告就地號、面積自不可能弄錯，而本件反而有上
    開土地面積及種植面積均不實之情形，自可認係被告為圖利謝優吉而虛偽高列之
    登載，被告罪嫌應堪認定，為其論據。
三、按犯罪事實應依證據認定之，無證據不得推定其犯罪事實，刑事訴訟法第一百五
    十四條定有明文。又，圖利罪之成立，不僅行為人須有為自己或第三人圖得不法
    利益之犯意，且行為人須有將圖得不法利益之犯意顯現於外之積極行為，始能構
    成，至是否為圖利行為，則應視其行為在客觀上有無違反執行職務所應遵守之法
    令，或有無濫用其裁量權，致影裁量決定之公平性與正確性而論；而有無圖利犯
    意，須依證據法則嚴格認之，若無從證明公務員有不法圖利之犯意，則其行為縱
    然失當，亦不得遽以該罪相繩，亦不得僅以該公務員有廢弛職務等失職行為，或
    其行為之結果使他人獲益，或措施不當因而使人得利，即據以推定該公務員自始
    即有圖利他人之故意（參見最高法院八十四年台非字第六一八號、八十三年台上
    字第一八六八號、八十三年台上字第一一三二號、八十三年台上字第五二○三號
    判例）。又刑法第二百十三條公務員登載不實罪，僅處罰故意犯，不處罰過失犯
    ，固須公務員主觀上明知其為虛偽事項，卻仍予登載於職掌之文書，始足當之，
    倘行為人對於所登載事項係屬虛偽乙事，於主觀上並無明知或故意，即難逕以該
    罪相繩，此觀該條規定自明。訊據被告乙○○矢口否認涉有何右揭被訴圖利等犯
    行，辯稱：農作物係分組查估，均由台灣省水利局、苗栗縣政府地政科、及大湖
    地政事務所、卓蘭、大湖鄉鎮公所分別派員到場，會同徵收用地所有權人或地上
    物所有權人領界、指界，確定徵收範圍後，始清點農作物種類、數量、大小等予
    以登記後，依地政科提供之徵收面積及「七十四年苗栗縣辦理徵收土地農林作物
    及魚類補償、遷移費查估標準」核算補償費。而本件調查及估算，均有會同省府
    水利局李紹霖及地政課地用股鍾景森（已死亡，業經臺灣苗栗地方法院檢察署檢
    察官為不起訴處分），地點是地用股查明的，沒有勾結、圖利謝優吉。謝優吉房
    子四周均有種果樹，才列為水果補償地。伊到現場時，鍾景森才提出地號、面積
    及土地所有權人或使用姓名，雖有地政人員到場，但沒有詳細測量，只是去指界
    而已。伊等是依法行事，並無圖利及不實登載各等語。於原審審理中辯稱：伊只
   是依規定辦理，伊沒有違法，伊認為是地政機關的地號、面積錯誤，伊只是依照
    地政機關所提供的去計算、補償而已等語。況李紹霖所言不實在，他有與伊共同
    去查估。與房子面積無關，有多少果樹伊就查多少。所謂之虛偽記載六筆土地從
    一點四六五六記公頃載為一點八六零六公頃，係地政人員鍾景森告訴伊的，他現
    場唸給伊的，伊做查估報告的時候，手邊沒有任何地籍資料，面積資料都是鍾告
    訴伊的，伊都是依其所提供的資料去計算等語。本院查：
１、被告固如公訴人所指，辦理本案土地之地上農作物查估業務，唯該項業務之緣由
    ，係苗栗縣政府於七十四年間受需地機關台灣省政府建設廳水利局委託，辦理鯉
    魚潭水庫土地徵收業務，依縣府業務單位權責，該項土地徵收業務係由縣政府地
    政科承辦，而徵收業務中有關徵收土地之地上物、農、林作物之補償查估作業，
    則由地政科請求相關業務單位，地上物由縣府建設局、農作物由農業局農務課、
    林物由農業局林務課，分別派員協助查估。該次徵收土地上農作物查估工作，農
    務課係派由被告、鍾阿逢（已歿）二人專責協助查估，並由劉明光、廖運輝二人
    代理、及協助清點數量工作，以上事實，有存卷台灣省土地徵收作業手冊之記載
    、及苗栗縣政府七四、五、十三、七四府農林字第三九七號函，七四、六、十二
    、七四府農林字五三一三七號函等影本各乙份可稽（參見一審卷、八十八年九月
    二十日刑事請求調查證據狀、證物一）換言之，被告僅為會同查估農作物之人員
    ，並非主辦徵收作業之地政科人員。
２、再者估作業程序，係由需地機關（即省政府水利局）、業務承辦單位（即縣政府
    地政科）、地政事務所、鄉鎮公所，分別派出會估人員至徵收土地現場，會同查
    估。先由需地機關、業務單位及地政事務所之會估人員指界，確定徵收土地之現
    場實地範圍後，再由查估人員就其上之補償物一一清點，並制作查估表，此有苗
    栗縣政府七四、五、十三、七四府地用字第三六九七○號函影本乙份在卷可稽（
    見一審卷、八十八年九月二十日刑事請求調查證據狀、證物二）。且因徵收承辦
    單位為地政科，故徵收土地之地號、面積、地籍圖冊、徵收土地及地上物所有人
    或使用人之相關資料，俱由地政科負責彙整，並係會同至查估現場時，始由地政
    科地用股人員鍾景森（已歿）當場口頭告知查估人員所查估之地號及面積，由查
    估人員登載於制作之查估表上，此外，查估人員並未持有任何資料。此有存卷之
    台灣省土地徵收作業手冊，可以證明外，並據證人即當時亦協助清點農作物之代
    理查估人員劉明光、廖運輝二人分別於原審法院到庭證稱：「我是協助查估工作
    ‧‧‧‧面積是地政人員查報給我們，我們是照抄，地號也是，我（只）是點果
    樹」各等語（見一審卷、八八年十一月廿九日、訊問筆錄），證人即大湖地政事
    務所人員謝幸育於同審亦證稱：「（問：提示八十六年度他字第四三號卷第五頁
    清冊，有何意見？）答：地號是縣政府地用股有這些資料，面積是清冊上本來就
    有，清冊在地用股手上，當時是鍾景森拿著清冊在現場，被告並沒有清冊」、證
    人即林木查估人員陳蘭順於一審證稱：「（問：提示八十八年度他字第四三號卷
    第二二四頁補償費計算單，何項目屬於你查估？）答：‧‧‧‧我去查估時鍾景
    森也有去，地號及面積就是他告訴我們的，我手上並沒有地號及面積資料，如果
    需要就看他的‧‧‧‧」、證人陳美合於一審證稱：「（問：本件是否你辦理？
    ）答：我辦其他徵收案，但是有協辦鍾景森，有關本件徵收案我沒有到過現場，
    當時鍾景森他們進駐在現場約半年，徵收清冊資料都送到地用科鍾景森手上。（
    問：如此龐大工程，只有鍾景森一人有資料？）答：因為當時鍾景森有兩位約僱
    協辦，資料只有鍾一人才有」各等語（見一審卷、九十一年七月十九日審判筆錄
    、第四頁、第七頁末行─第八頁）換言之，有關徵收查估之土地面積，係由地政
    科承辦人員於查估現場，當場告知，查估人員手中亦無任何該土地面積之相關資
    料。
３、本件七筆土地之地號及面積，合計一‧八六○六公頃，亦係會估之時，由鍾景森
    當場告知。但鍾景森應有誤報該七筆土地之面積，被告當時亦未持有任何土地資
    料，自無從知悉此項錯誤，亦無從予以核對更正，此項錯誤，應係鍾景森之錯誤
    所生，自不能諉於被告，公訴人指被告明知該七筆土地面積僅一‧五一一二公頃
    ，欲故意於農作物查估表上虛偽記載為一‧八六○六公頃，以圖利謝優吉云云，
    容有誤會。
再查公訴人指上開一三二四─九三地號謝優吉住宅基地，扣除建物用地，已無空間可
種水果，但被告明知其事，卻將該筆土地全部載入農作物種植範圍，以利多估云云乙
節，亦委有誤會：
１、被告係依照會估人員之指界而為查估，而該第一三二四─九三地號既係由需地機
    關及承辦機關之會估人員所指界範圍內之土地，自無不予查估之理。
２、再者雖該地為建築用地，其上並有建物，唯建築用地非必即作建築使用，亦非建
    築用地上所植之農作物即不需為補償或不需為查估，且鄉下居民習慣，於建築用
    地以外空地，莫不植有農林作物。況且事實上，謝優吉之上開土地，於建物旁，
    確亦植有農林作物，此亦據前往查估地上作物之查估人員張榮聰於偵查及一審審
    理中證稱：「鄉公所有派幹事及我們，尚有地用股一起去查估，我印象中房子四
    周均有種果樹」、「我記得房子四周有種果樹」各等語（見丙○、八十六他四三
    卷、八二頁正、反面；一審卷、八十八年十一月廿九日、訊問筆錄），及證人謝
    優吉證稱：「（你房子四周是否有種果樹？）土地能種的地方都有種」、證人即
    住居于該屋之謝優吉家屬謝良妹、謝三妹、謝桃妹證稱：四合院的前面鋪水泥，
    水泥再前面是果樹、後面也是果樹、右邊也是果樹（見同上引一審卷、八十八年
    十一月廿九日、訊問筆錄）、及查估時在場之大湖鄉新開村村長林鼎桂證稱：「
    我認識謝優吉，他是老村長，以前他房子的四周都有種果樹」（同上引一審卷、
    八十八年十一月廿九日、訊問筆錄），暨在卷之謝優吉房屋照片四幀（見一審卷
    、八八、十二、二十、呈報證物狀），即足證明謝優吉之建物四周空地確植有農
    作物之事實。
３、至於被告制作查估表時，未將該筆地號上建物面積三九二‧六○平方公尺予以扣
    除，而記載全筆土地面積，純粹是因被告只負責查估指界之土地上究有無農作物
    而已，並非建物查估人員，且手中亦無任何徵收土地資料，對於建物面積多少，
    自未能知悉，而查估表就土地地號等所為記載之目的，亦無非表示該地係在被告
    查估範圍內而已，該筆地號土地復又經承辦人員於會估當時指報為查估範圍，被
    告自無從依據個人主觀任意予扣除。公訴人指被告明知該地上有建物卻故意不於
    查估表上扣除建物面積，係為增加可植面積，以利高估，從而圖利謝優吉云云，
    亦屬誤會。
公訴人指上開七筆土地，謝優吉僅有二分之一所有權，被告卻將所估農作物全數載為
謝優吉所有，亦有圖利謝優吉云云乙節，亦非的論：
１、本件謝優吉之農作物查估部分，依據會估人員之指界範圍，計有南湖段第一一五
    八、一一五九、一一五九─一、一一五九─二、一三二四─四八、一三二四─七
    八、及一三一四─九三等七筆土地，雖謝優吉就上開土地僅有所有權二分之一，
    唯會估之地政科人員（即已歿之鍾景森）僅告知農作物係謝優吉所有，而查估時
    在場之所有人謝優吉亦表示農作物係其所耕植，且農作物所有人與土地所有人不
    必然即為同一人，農作物查估補償對象係農作物所有人，並非土地所有人，亦無
    關於土地所有權之歸屬，故被告嗣於清點後，即依照地政科告知之所有人為謝優
    吉，制作查估表。
２、而徵諸實際，上開土地雖謝優吉僅有二分之一持分，另二分之一持分則屬其弟謝
    遠智，但謝遠智嗣對土地之農作物補償費全部由謝優吉領取乙事並未表示任何異
    議，即足徵謝優吉始為應受補償之農作物所有人，上開事實，亦據證人謝優吉、
    謝遠智兄弟二人，於一審審理時，謝優吉證稱：「補償費及救濟金都是我領走的
    ，果樹都是我種的」、及謝遠智證稱：「當時我在梨山工作，都是我哥處理土地
    的事」等語（見一審卷、八十八年十一月廿九日、訊問筆錄）即足證明上開土地
    上之農作物確歸屬謝優吉。公訴人指被告明知謝優吉僅有二分之一持分之土地面
    積，卻將全部查估之農作物列記為謝優吉一人所有，係圖利謝優吉云云，容有誤
    會。
再者被告係會估人員指界範圍，按實查估，並無公訴人所指查估在不實之情事：
１、按本件被告是否圖利謝優吉，應以有否虛載本件七筆土地上之果樹種類及株數為
    準，而非所載土地面積若干，苟被告所查估之果樹種類及株數無誤，且所指各種
    果樹之應有耕作面積或耕作面積均相同乙即屬實，實不能僅以被告在其所製作之
    農作物補償清冊上記載之面積為一‧八六○公頃，已逾本件七筆土地可耕種之總
    面積，即逕認上訴人有圖利謝優吉之行為。換言之，被告所查估之果樹種類及株
    數是否有不實乙事，始為判斷被告究有無虛載不實、及圖利犯行之至要事項。
２、而被告係於會估人員指界範圍，確確實實逐一清點其上種植之果樹及株數，並依
    實際清點結果，記載於被告制作之農作物查估表上，並無不實，此自被告嗣依據
    實際清點之果樹，按每種果樹及株數換算其應有耕種面積，所得總面積僅為一‧
    六三五三公頃，即予按實記載於查估表上，即可知悉。倘被告有故鎮意將果樹株
    數予以虛載而圖利謝優吉之情事，則鍾景森所告知之上開土地七筆既已記載面積
    為一‧八六○六公頃，被告儘可於此範圍內加列虛增種植株數，但被告未為此，
    仍按實記載其全部果樹所換算之應有耕植面積僅為一‧六三五三公頃；而果樹每
    株之補償額俱有不同，梨樹之補償單價為五、九○四元，李樹之單價則僅有四八
    五元，相差達十倍之譜（見八八偵六九九卷、廿九─卅一頁），倘有圖利謝優吉
    之情事，亦儘可故意將低價果樹虛載為高價果樹即可，其所獲利益更鉅，且果樹
    是否有虛載，僅負責查估之被告可悉，他人亦無從查考，更無虞倘以虛增面積方
    式作假時，因可以核對而遭揭發，但被告均未為此之舉，而依實估結果一一予以
    登載。足稽被告確無查估不實，或虛增果樹株數、虛列果樹種類之情事。
３、至於公訴人上訴理由指摘，證人陳蘭順於原審證述其係以每點一株即劃以油漆方
    式清點，但被告卻自承未以此種劃漆方式為之，而係以計數機清點；且被告查估
    之七筆土地，查估有各類果樹一、五○五株及檳榔二六八株，但證人陳蘭順所查
    估同為謝優吉所有之另二筆第一二九七之廿二、一二九七之四五地號土地，面積
    相近，但所查估之各式果樹僅有一四四株，二者面積相近，所查估之果樹數量卻
    有如此重大差異，顯有違常情，再徵之證人李紹霖之證詞，可知台灣省水利局人
    員僅負責指界及協調各單位之職責，並未會同被告到場實施查估，可知被告所辯
    有確實查估係推卸之詞云云，並據以指摘被告查估不實，而有登載不實及圖利犯
    行乙節（見丙○九十一年度上字第一一八號上訴書），亦係誤會之詞。
  (1)按證人陳蘭順為林務課協助查估人員，負責查估徵收土地上之林木，被告則為農
    務課協助查估農作物之人員，有在卷之苗栗縣政府七四年五月十三日七四府農林
    字第三九七六二號函附「苗栗縣政府辦理鋰魚潭水庫工程用地地上農林作物（含
    水畜產）查估人員名冊」乙份可稽（見一審卷、八十八年九月二十日刑事請求調
    查證據狀、附證一）。而查估之前，並無任有關查估作業之講習或訓練，對於查
    估人員應以何種方式查估，亦無任何要求或限制，且林木與農作物，二者亦因對
    象不同而查估方式容有歧異，農作物（例如果樹）之價值比林木之價值高（補償
    價格亦同），因此，查估林木時，倘發現雜有果樹，則果樹應併予查估補償，但
    查估果樹而發現夾有林木時，倘果樹數量已達單位土地面積之種植數量時，則林
    木不予查估補償，此即公訴人上訴意旨所引證人陳蘭順證述之「林木的查估，包
    含果樹」之真意。再，林木因幾乎均未為整理，任其橫生山林之中，因此，查估
    之時，倘查估人員不以噴漆或其他做記號方式清點，易生混淆，故林木查估人員
    常以清點一株即油漆一株方式為查估。但果園均需整理，並按一定間隔植株，以
    便除草，施肥、施藥、及摘取之管理，因此，果樹之排列均整齊有序，較易清點
    ，並不易混淆，查估人員亦不需以作記號方即可清點，因而被告以計數器逐株清
    點，而未如林木查估人員以油漆記號方式清點，即不能指為有何不當或有何異常
    。詎公訴人不查，遽指被告未以油漆方式清點即屬有弊端，或係不明查估實際作
    業所滋生之誤會。
  (2)證人陳蘭順係專責查估林木之人員，其查估對象為林木，並非果樹，僅於查估之
    時，倘發現雜有果樹因果樹經濟價值較高、補償費亦多，應一併予以查估並先予
    列入補償而已，已如前述。易言之，證人陳蘭順查估之另二筆土地，雖其面積與
    被告查估之本件七筆查估面積相近，但因其所查估土地上之作物主要為林木，而
    非果樹，僅於林木中間雜果樹時，始併予清點查估，而被告查估之七筆土地之作
    物，則俱為果樹，始有陳蘭順所查估之果樹數量遠較被告查估之果樹數量為少之
    情事，此自卷內法務部八十三年十二月廿八日法八三檢決二八三一六號函附監察
    院調查報告、柒、調查意見、二、（二）、內載證人陳蘭順負責查估之一二九七
    ─二二、一二九七─四五等二筆地號土地，其上查估有桂竹三五、五四一株，烏
    葉竹一、四一○株，孟宗竹一、五○○株，樟樹、櫸木共廿六株，及特大梨一○
   五株等語，即可證明（見新竹地檢八十四年調字四號卷第四○頁正、背面，第一
    四九頁，並參見一審卷九十一年十月十五日刑事辯護狀、附件：苗栗縣政府『監
    察院正本府辦理鋰魚潭水庫用地徵收補償案申覆報告表』  )。換言之，證人陳
    蘭順所查估之另二筆土地，係以種植林木為主，僅其間雜有果樹而已，故其所查
    估之農作物，除少量果樹外，尚有大量之竹木，自不能僅以其所查估之果樹數量
    ，以與被告所查估之果樹數量相為比較。詎公訴人不察，竟引以指摘被告所為查
    估有異常情，進而指被告有虛載查估數量、圖利等之犯行，自非允洽。
  (3)至於公訴人所引證人李紹霖於偵查中之證詞，雖謂：「我偶而到場看一下進度，
    只有經過，沒有查估，因查估非我工作，我們只負責徵收地之指界，鄉鎮單位則
    沒有人參與」等語（見新竹地檢八八偵六九九卷、第八六頁正面），此項證詞與
    被告並無牴觸，而依其此證詞內容，亦僅述明其負責指界，並不負責地上物查估
    而已，無從據以認定被告未為查估，或有何查估不實之情事，甚且，證人李紹霖
    於同次偵訊中，亦證稱：「（問：就你個人所知，縣府查估小組有無依規定辦理
    徵收補償？）答：應該有依規定辦理」、「（問：當時地上農作物如何估算？）
    答：縣府農業局承辦人員應該有到現場清點，並分大、中、小及種類作成記錄」
    等語（同上引偵卷第八七頁正面），從而更反足以證明被告確有到現場查估，亦
    無查估不實之情事，況被告確有到現場查估乙事，亦據前開證人劉明光、廖運輝
    、謝幸育、陳蘭順、陳美合等人一一詳為證述，亦尚無公訴人所指推諉責之情事
    。
（五）又鋰魚潭水庫用地徵收，其地上物之查估作業時間，自七十四年五月中旬至八
      月底止，有苗栗縣政府七四、五、十三、七四府農林字三九七六二函可稽，（
      見一審卷、上引八十八年九月二十日刑事請求調查證據狀、證物二），全部徵
      收作業應為查估之宗數，依嗣後被告於查估後制作之查估清冊，則有五三八宗
      ，有苗栗縣政府七四、十二、四、七四農林字第一○七○一八號函影本乙份可
      稽（同上引訴狀、證物三），而每宗查估土地範圍包含多筆土地，土地上所植
      之農作物復為不同種類，不同株數之果樹，並均植於山區林地，草木茂植，查
      估清點工作進行困難，負責農作物查估之人員，復又僅有專責人員二人、代理
      人員二人。則在查估期限窘迫、查估人員極少，查估範圍極大、查估工作困難
      狀況下，欲期查估人員全然不生錯誤，實屬困難，且過苛。何況，綜觀全案卷
      證資料，亦乏任何確切證據足資證明被告確有查估不實，或有故意虛增果樹株
      數、或虛列果樹種類，以圖利謝優吉之情事。詎公訴人不察，僅以本件查估案
      件之土地面積記載有誤，且不察此項記載錯誤之原因亦尚非因被告所生之事由
      ，遽指被告有查估不實，及圖利犯行，容有誤會。
五、綜上所述，公務員有無圖利犯意揆之首揭判例意旨所指，須依證據法則嚴格認定
    之，若無從證明公務員有不法圖利之犯意，則其行為縱然失當，亦不得遽以該罪
    相繩，且刑法第二百十三條公務員登載不實罪僅處罰故意犯，不處罰過失犯，須
    公務員主觀上明知其為虛偽事項，卻仍予登載於職掌之文書，始足當之，倘行為
    人對所登載事項係屬虛偽乙事，於主觀上並無明知或故意，亦難逕以該罪相繩，
    被告乙○○無何圖利及偽造文書之故意，已如上述，依罪疑惟輕之法理，應為被
    告有利之認定，此外復查無其他確切事証，足認被告乙○○確有圖利、登載不實
    等犯行，要屬犯罪不能證明原審為被告無罪之判決，經核並無不合，上訴人意旨
    ，仍執陳詞，指摘原判決不當，非有理由，應予駁回。
六、據上論斷，應依刑事訴訟法第三百六十八條，判決如主文。
本案經檢察官甲○○到庭執行職務。
中      華      民      國      九十二  年      七      月      三十    日
                                臺灣高等法院臺中分院刑事第六庭
                                      審判長法  官  李  文  雄
                                            法  官  陳  秀  
                                            法  官  陳  嘉  雄
右正本證明與原本無異。
如不服本判決應於收受送達後十日內向本院提出上訴書狀，其未敘述上訴之理由者並
得於提起上訴後十日內向本院補提理由書（均須按他造當事人之人數附繕本）。
                                            書記官  陳  信  和
中      華      民      國      九十二  年      八      月      一      日
                                                                        Ａ


司法院資訊處製作；財團法人民間司法改革基金會備份。
